【裁判字號】    95,醫上訴,5
【裁判日期】    951116
【裁判案由】    違反醫師法等
【裁判全文】
臺灣高等法院高雄分院刑事判決         95年度醫上訴字第5號
上  訴  人
即  被  告  甲○○
上列上訴人因被告違反醫師法等案件，不服臺灣高雄地方法院95
年度醫訴字第5號中華民國95年7月25日第一審判決（起訴案號：
臺灣高雄地方法院檢察署95年度偵字第12042號），提起上訴，
本院判決如下：
     主  文
原判決撤銷。
甲○○共同未取得合法醫師資格，擅自執行醫療業務，處有期徒
刑捌月，緩刑貳年。
     事  實
一、甲○○係「聖翁護理之家」之護理長，王秀文（另經臺灣高
    雄地方法院95年度訴字第1167號判決有期徒刑7 月，緩刑2
    年）為「聖翁護理之家」護士，彼等均以從事護理工作為業
    務之人。民國92年10月15日09時許，在聖翁護理之家安養之
    高齡88歲老人林師點因無法自行進食，需藉由鼻胃管灌食，
    甲○○、王秀文2 人均應注意置換鼻胃管等侵入性醫療輔助
    行為須在獲得醫師囑咐之情況下，方得執行之，而依當時情
    況，並無不能注意之情事，竟疏未注意，在未經醫師囑咐之
    情況下，即由甲○○指派王秀文自行操作鼻胃管之置換，嗣
    因王秀文插管過程中，疏未注意，誤將鼻胃管插入氣管，致
    接手之護理人員謝彩玉在不知情之情況下，對林師點持續灌
    食，導致食物由鼻胃管進入肺部，林師點因肺部及氣管受食
    物阻塞，引發吸入性肺炎，經送高雄榮民總醫院急救，仍於
    翌日因肺部發炎併呼吸衰竭死亡。
二、案經林師點之子乙○○訴由臺灣高雄地方法院檢察署檢察官
    偵查起訴。
    理  由
一、按本件被告所犯係死刑、無期徒刑、最輕本刑為3 年以上有
    期徒刑以外之罪，其於本院審理程序就前揭被訴事實為有罪
    之陳述，經審判長告知簡式審判程序之旨，並聽取其與公訴
    人之意見後，本院認無不得或不宜改依簡式審判程序進行之
    處，爰依刑事訴訟法第273條之1第1 項，裁定本件進行簡式
    審判程序，合先敘明。
二、上開犯罪事實業據被告甲○○於原審及本院審理中坦承不諱
    ，核與王秀文於檢察事務官詢問時所為之陳述（見他字卷第
    67、68頁），及證人即橋頭醫院醫生王仁杰、證人即高雄榮
    民總醫院醫師黃嘉文、陳瑞光於偵查中證述之內容相符（見
    他字卷第66-68頁，偵查卷第82、83 頁），並有法務部法醫
    研究所94醫鑑字第0966號鑑定書1 份（見偵查卷第41、42頁
    ）及行政院國軍退除役官兵輔導委員會高雄榮民總醫院94年
    4 月27日函所院林師點病歷1 份（外放）、病歷資料查詢函
    覆表1張附卷可按（見偵查卷第61頁），堪認屬實。
三、按鼻胃管經由病患鼻腔、咽喉、避開大氣管、深入食道到達
    患者胃部以為引流、抽吸或灌食、給藥之行為，應屬侵入性
    治療之醫療行為；醫療工作之診斷、處方、手術、病歷記載
    、施行麻醉之醫療行為，應由醫師親自執行，其餘行為得在
    醫師就特定病人診察後，由輔助人員本其專門職業法規所規
    定之業務，依醫師法第28條但書第2 項規定之旨，依照醫囑
    執行；另「輔助施行侵入性治療、處置」係屬護理人員法第
    24 條第1項第4 款所稱醫療輔助行為之範圍，此有行政院衛
    生署94年3月4日衛署醫字第0940005560號函1份在卷可查（
    見偵查卷第41、42頁），被告無醫師資格，未經醫師對特定
    病人林師點診察，即指示護士王秀文為林師點置換鼻胃管，
    自屬未取得合法醫師資格，擅自執行醫療業務。其未注意及
    此，擅自指示王秀文執行上開侵入性醫療行為，致王秀文於
    插管過程中，疏未注意，誤將鼻胃管插入氣管，致接手之護
    理人員謝彩玉在不知情之情況下，對林師點持續灌食，導致
    食物由鼻胃管進入肺部，林師點因肺部及氣管受食物阻塞，
    引發吸入性肺炎，經送高雄榮民總醫院急救，仍於翌日因肺
    部發炎併呼吸衰竭死亡，自有業務過失，此過失並與林師點
    之死亡有相當因果關係。本件事證明確，被告犯行堪以認定
    。
四、關於被告與案外人潘金興就本件擅自執行醫療業務之犯罪事
    實有無犯意聯絡與行為分擔一節，潘金興堅詞否認有何過失
    致人於死犯行，辯稱：我只是該院之股東，院內管理之部分
    ，關於護理相關業務則由護理長甲○○負責，本案更換林師
    點的鼻胃管係護士王秀文的業務，係由護理長甲○○決定等
    語（見他字卷第27、28頁），又王秀文於檢察事務官詢問時
    ，亦陳稱：潘金興與甲○○係夫妻，潘金興負責行政工作等
    語（見他字卷第68頁），自難僅以潘金興係該「聖翁護理之
    家」之股東，且負責院內行政管理，即逕認被告與潘金豐就
    本件被告擅自執行醫療業務犯行，有犯意聯絡及行為分擔。
五、按所謂「醫療行為」，係指凡以治療、矯正或預防人體疾病
    、傷害、殘缺為目的，所為之診察、診斷及治療，或基於診
    察、診斷結果，以治療為目的，所為之處方、用藥、施術或
    處置等行為之全部或一部，包括對人體有「侵入性」之施術
    或處置，均屬醫師法規範之醫療行為，被告指示另案被告王
    秀文為被害人為上開插管餵食行為，顯屬對人體具有「侵入
    性」之醫療行為甚明；本件被告並未取得合法醫師資格擅自
    執行醫療業務，又因其業務上之過失使被害人受有上開死亡
    之結果，核其所為係分別犯有係醫師法第28條前段之罪及刑
    法第276 條第2 項前段之業務過失致死罪。又被告上開治療
    行為，違反上開醫師法第28條規定，並因該行為導致告訴人
    死亡，係一行為觸犯2 罪名，為想像競合犯，應依刑法第55
    條之規定，從較重之非法執行醫療業務罪論。又被告與王秀
    文2 人就上開無醫師資格，非法執行醫療業務犯行，彼此間
    有犯意之聯絡及行為之分擔，應論以共同正犯。原審對被告
    予以論科，固非無見，原審認定案外人潘金興亦與被告同為
    本件犯行之共同正犯，尚有未洽。且過失犯並無刑法第28條
    共同正犯規定之適用，原判決就此被告業務過失致死部分認
    被告與王秀文亦為共同正犯，亦非正確。被告上訴意旨請求
    本院就其所處有期徒刑宣告緩刑，非無理由。原判決有上開
    可議，應由本院予以撤銷改判。爰審酌被告未具合法醫師資
    格，竟擅自執行醫療業務，影響國家醫政之管理及他人之身
    體健康，且造成被害人林師點死亡，造成之損害非小，惟事
    後已與被害人家屬和解而為賠償，有和解書在卷可按（見本
    院卷第14頁），且已於本院坦承犯行，態度尚可等一切情狀
    ，量處如主文第2 項所示之刑。被告未曾因故意犯罪，受有
    期徒刑以上刑之宣告，有卷內臺灣高等法院前科紀錄表可查
    （本院卷第9 頁），且已與告訴人達成和解，告訴人並已具
    狀表明不再追究（見本院卷第17頁），被告經此偵審程序教
    訓，應知警惕諒無再犯之虞，本院認所宣告之刑，以暫不執
    行為適當，併諭知緩刑2 年，以勵自新。又刑法於94年2 月
    2 日修正公布，在95年7 月1 日施行，犯罪在新法施行前，
    新法施行後，緩刑之宣告，應適用新法第74條之規定，併此
    敘明（最高法院95年5 月23日刑事庭第8 次會議決議參照）
    。
六、按行為後法律有變更者，適用行為時之法律。但行為後之法
    律有利於行為人者，適用最有利於行為人之法律，刑法第2
    條第1 項定有明文。本件被告2 人犯罪時之罰金罰鍰提高標
    準條例第1 條規定：「依法律應處罰金、罰鍰者，就其原定
    數額得提高為2 倍至10倍。但法律已依一定比率規定罰金或
    罰鍰之數額或倍數者，依其規定。」同法第3 條規定：「依
    本條例規定提高罰金罰鍰之法律及其倍數，由主管院定之。
    」而刑法所定罰金本刑之數額（單位為銀元）業經主管院核
    定提高為10倍，自72 年8月1 日起施行。而中華民國95年6
    月14日增訂公布刑法施行法第1 之1 條規定：「中華民國94
    年1 月7 日刑法修正施行後，刑法分則編所定罰金之貨幣單
    位為新臺幣。94年1 月7 日刑法修正時，刑法分則編未修正
    之條文定有罰金者，自94年1 月7 日刑法修正施行後，就其
    所定數額提高為30 倍 。但72年6 月26日至94年1 月7 日新
    增或修正之條文，就其所定數額提高為3 倍。」本件被告所
    犯刑法第276 條第2 項之罰金刑部分，經比較行為時之罰金
    罰鍰提高標準條例第1 條與修正後之刑法施行法第1 之1 條
    之罰金刑標準，其罰金刑之最高刑度並無不同（僅是修正前
    罰金單位為銀元，修正後罰金單位為新台幣，但換算結果數
    額相同）。而94年1 月7 日修正，於95年7 月1 日施行之後
    刑法第33條第5 款規定：「罰金：新臺幣1 千元以上，以百
    元計算之。」是罰金刑新、舊法比較後，最高刑度部分，新
    、舊法並無不同，然最低刑度部分，以舊法規定有利於被告
    ，故就罰金刑部分仍應適用舊法之規定，併此敘明。
據上論斷，應依刑事訴訟法第第369 條第1 項前段、第364 條、
第273 條之1 第1 項、第299 條第1 項前段，醫師法第28條前段
，刑法第11條前段、第28條、第276 條第2 項前段、第55條、第
74 條 第1 項第1 款、修正前罰金罰鍰提高標準條例第1 條前段
，判決如主文。
本案經檢察官郭振昌到庭執行職務。
中    華    民    國    95    年    11    月    16    日
                  刑事第八庭    審判長法  官  李炫德
                                      法  官  陳志銘
                                      法  官  蔡國卿
以上正本證明與原本無異。
如不服本判決應於收受本判決後10日內向本院提出上訴書狀，其
未敘述上訴理由者，並得於提起上訴後10日內向本院補提理由書
狀（均須按他造當事人之人數附繕本）「切勿逕送上級法院」。
中    華    民    國    95    年    11    月    16    日
                                      書記官  顏惠華
附錄本判決論罪科刑法條：
中華民國刑法第276 條
（過失致死罪）
因過失致人於死者，處2 年以下有期徒刑、拘役或2 千元以下罰
金。
從事業務之人，因業務上之過失犯前項之罪者，處5 年以下有期
徒刑或拘役，得併科3 千元以下罰金。
醫師法第28條
未取得合法醫師資格，擅自執行醫療業務者，處 6 個月以上 5
年以下有期徒刑，得併科新臺幣30萬元以上150 萬元以下罰金，
其所使用之藥械沒收之。但合於下列情形之一者，不罰：
一  在中央主管機關認可之醫療機構，於醫師指導下實習之醫學
    院、校學生或畢業生。
二  在醫療機構於醫師指示下之護理人員、助產人員或其他醫事
    人員。
三  合於第 11 條第 1 項但書規定。
四  臨時施行急救。


司法院資訊處製作；財團法人民間司法改革基金會備份。
